臺灣彰化地方法院刑事判決　　　　　　　　　　　　　九十一年度訴字第二一號
　　公　訴　人　臺灣彰化地方法院檢察署檢察官
　　被　　　告　甲○○
　　　　　　　　乙○○
右列被告因偽造文書案件，經檢察官提起公訴（八十九度偵字第八六九七號），本院
判決如左：
    主      文
甲○○行使偽造私文書，足以生損害於他人，處有期徒刑肆月，如易科罰金，以佰
元折算壹日。
乙○○無罪。
    事      實
一、緣丙○○於民國八十八年自任會首招攬民間互助會，會期自八十八年十二月五日
    起至九十年十月五日止，含會首共二十三會，每月每會新台幣（下同）二萬元，
    於每月五日晚上八時，在彰化縣員林鎮○○路○段八十七巷十六號丙○○住處開
    標，採內標制。甲○○除以自己之名義參加一會外，其明知其未得陳美靜之同意
    代為參加該互助會，竟意圖為自己不法之所有，向丙○○詐稱其朋友陳美靜亦願
    參加一會，丙○○不疑有詐，遂同意陳美靜參加一會。嗣甲○○於八十九年一月
    五日晚上八時左右，該互助會在上開丙○○住處首次開標時（八十八年十二月五
    日由會首收取會款，並未競標），即偽造「陳美靜」姓名及競標利息二千六百元
    之標單後，佯稱代為參與競標，再持以參與該次投標，並標得該次互助會，而使
    活會會員及會首丙○○等人陷於錯誤，丙○○於收取會款後，將互助會金三十三
    萬三千二百元如數交與甲○○，且該死會會款僅繳至八十九年六月止，自同年七
    月起即未再繳納會款，足以生損害於陳美靜、活會會員及丙○○。嗣丙○○查覺
    有異，向陳美靜查詢，始查悉上情。
二、案經被害人丙○○訴請台灣彰化地方法院檢察署檢察官偵查起訴。
    理      由
壹、被告甲○○部分：
一、訊據被告甲○○對於右揭時地書寫陳美靜名義之標單及右開利息標取三十三萬三
    千二百元會款之事實坦承不諱，惟矢口否認有何詐欺及偽造文書之犯意，辯稱：
    之前大家都有互相跟會，伊先前即以陳美靜之名義加入其他互助會，而且伊事先
    已告知陳美靜云云。惟查，右揭事實業據告訴人丙○○於偵查中指訴甚詳，並有
    互助會單影本及存摺存款交易歷史查詢各一份在卷可稽，且證人陳美靜於偵查中
    亦到庭證稱：伊係上個禮拜才知道甲○○以我的名義加入丙○○召集之互助會，
    之前甲○○亦無告知欲以我的名義參加互助會等語，足見被告甲○○於以陳美靜
    之名義參加互助會之初即有冒用陳美靜名義詐標會款之意，而其果於第一次開標
    時即偽造陳美靜標單詐標會款，其有詐欺之意甚明，是以被告所辯無非事後卸責
    之詞，不足採信，本件事證已臻明確，被告犯行均堪認定。
二、按在標單上填寫活會會員之姓名及願標金額競標會款，依民間互助會之習慣，足
    以表示其願出之利息以標取會款之意思，依刑法第二百二十條第一項之規定，以
    文書論。是核被告甲○○所為，係犯刑法第二百十條、第二百十六條之行使偽造
    私文書罪及同法第三百三十九條第一項之詐欺取財罪。公訴人雖未就被告甲○○
    詐欺取財罪部分提起公訴，惟此與起訴之行使偽造私文書罪有牽連犯之關係，故
    本院自得併予審究，附此敘明。被告偽造署押為偽造文書之部分行為，偽造之低
    度行為已為行使之高度行為所吸收，均不另論罪。其所犯詐欺罪有多數被害人（
    活會會員及會首），係一行為觸犯數罪名，為想像競合犯，應從一重處斷。其所
    犯行使偽造私文書與詐欺二罪間有方法結果之牽連關係，應從一重之行使偽造私
    文書罪處斷。按被告甲○○行為後，刑法第四十一條「犯最重本刑為三年以下有
    期徒刑以下之刑之罪，而受六月以下有期徒刑或拘役之宣告，因身體、教育、職
    業或家庭之關係，執行顯有困難者，得以一元以上三元以下折算一日，易科罰金
    」之規定，已於九十年一月十日經總統公布修正為「犯最重本刑為五年以下有期
    徒刑以下之刑之罪，而受六月以下有期徒刑或拘役之宣告，因身體、教育、職業
    或家庭之關係或其他正當事由，執行顯有困難者，得以一元以上三元以下折算一
    日，易科罰金。但確因不執行所宣告之刑，難收矯正之效，或難以維持秩序者，
    不在此限。併合處罰之數罪，均有前項情形，其應執行之刑逾六月者，亦同」，
    經比較上開條文，以適用修正後之規定為最有利於被告，故依刑法第二條第一項
    前段規定，關於易科罰金之規定，自應適用修正後之刑法第四十一條之規定為妥
    ，附此說明。爰審酌被告犯罪之動機、目的、手段、所生損害、至今尚未與告訴
    人和解及犯罪後之態度等一切情狀，量處如主文所示之刑，並諭知易科罰金之折
    算標準，以示懲儆。至於被告甲○○偽造之「陳美靜」標單，已經告訴人丟棄滅
    失，業據被告及告訴人供明在卷，自無庸再諭知沒收，附予敘明。
貳、被告乙○○部分：
一、本件公訴意旨略以：被告乙○○與甲○○係夫妻，二人明知未得訴外人陳美靜之
    同意，竟於八十八年十二月五日，以陳美靜之名義參加由丙○○擔任會首，每月
    會金二萬元之互助會（含會首合計二十三會、採內標制、會期自八十八年十二月
    五日至九十年十月五日、每月五日開標），並於八十九年一月五日，在彰化縣員
    林鎮○○路○段八十七巷十六號，在標單上偽填「陳美靜」及二千六百元之標價
    後，持以參與該次投標並標得該次互助金三十三萬三千二百元，嗣丙○○查覺有
    異，向陳美靜查詢，始知上情等語，因認被告乙○○與甲○○涉犯刑法第二百十
    條、第二百十六條行使偽造私文書罪嫌。
二、按犯罪事實應依證據認定之，無證據不得推定其犯罪事實，又不能證明被告犯罪
    者，應諭知無罪之判決，此於刑事訴訟法第一百五十四條及同法第三百零一條第
    一項分別定有明文；及按認定不利於被告之事實須依積極證據，茍積極證據不足
    為不利於被告事實之認定時，即應為有利於被告之認定，更不必有何有利之證據
    ；又按事實審法院對於證據之取捨，依法雖有自由判斷之權，然積極證據不足證
    明犯罪事實時，被告抗辯或反證縱屬需虛偽，仍不能以此資為積極證據應予採信
    之理由；再按事實之認定，應憑證據，如未能發現相當證據，或證據不足以證明
    ，自不能以推測或擬制之方法，以為裁判基礎（最高法院三十年上字第八一六號
    、三十年上字第四八二號、四十年台上字第八六號判例參照）。又認定犯罪事實
    ，所憑之證據，雖不以直接證據為限，間接證據亦包括在內，然無論直接或間接
    證據，其為訴訟上之證明，須於通常一般之人均不致於有所懷疑，而得確信其為
    真實之程度者，始得據為有罪之認定，倘其證明尚未達到此一程度，而有合理之
    懷疑存在時，即無從為有罪之認定（最高法院七十六年台上字第四九八六號判例
    參照）。
三、訊據被告乙○○堅決否認右揭犯行，辯稱：互助會之事均係甲○○一人在處理，
    伊並無插手互助會之事，當天係甲○○告訴我說丙○○搬新家，要伊載她去丙○○家看看新家，所以伊才載她去，伊並不知道甲○○要投標，標單也是甲○○寫
    的，伊並沒有參與，該次得標之互助會金亦非我所經手或使用等語。經查，本件
    告訴人認被告乙○○亦為行使偽造文書之共犯，無非係以被告乙○○係被告甲○○之配偶，被告乙○○於被告甲○○參加投標時，有到場等情，惟告訴人於偵查
    中即陳稱：我和甲○○是好朋友，認識她二十幾年了，我也曾加入她的會，我要
    招會遇有不懂也會問她，此次是我招她入會，以前我和她互相都有入對方的會，
    另外以陳美靜、王坤業、王碧蓮名義加入三會都是甲○○和我接觸，甲○○有向
    我說要幫我找會腳等語，又被告甲○○亦稱：跟會的事都是我在作主，標單亦是
    我寫的，乙○○並沒有寫標單，當天是丙○○告訴我說她搬新家，要我去新家坐
    坐，因為我不知道路，所以我就叫乙○○載我去等語，綜上所述，足認被告甲○○與告訴人多年來互相參加對方所招組互助會之事均係由被告甲○○與告訴人接
    觸，被告乙○○並未參與，而八十九年一月五日被告甲○○因告訴人搬新家，不
    知如何去，所以要被告乙○○載她去告訴人新家，雖被告甲○○於該次偽造陳美
    靜之標單，惟被告甲○○本身亦有以自己之名義參加一會，固縱使被告乙○○知
    被告甲○○當場有書寫標單，然被告乙○○並無參與任何構成要件之行為，且無
    任何證據足以證明被告乙○○與被告甲○○有偽造標單之共同犯意聯絡，其並於
    投標當時確知被告甲○○係偽造陳美靜之標單，而非以自己之名義投標，再參以
    亦無任何證據足以證明該互助會金最後確係由被告乙○○取得，並加以運用，是
    以被告乙○○所辯尚堪採信，此外，復查無其他積極證據足以證明被告乙○○有
    何行使偽造私文書之犯行，而事實之認定，應憑證據，如未能發現相當證據，或
    證據不足以證明，自不能以推測或擬制之方法，以為裁判基礎，揆諸前開說明，
    被告犯罪不能證明，自應為其無罪之諭知。
據上論斷，應依刑事訴訟法第二百九十九條第一項前段、第三百零一條第一項，刑法
第二百十六條、第二百十條、第三百三十九條第一項、第五十五條、第二條第一項前
段、修正後第四十一條第一項前段，罰金罰鍰提高標準條例第一條前段、第二項，判
決如主文。
中      華      民      國    九十一    年      五      月      十      日
                                臺灣彰化地方法院刑事第二庭
                                      法      官  石  馨  文
右正本證明與原本無異。
如不服本判決，應於送達後十日內向本院提出上訴狀(須附繕本)。
告訴人或被害人對於判決如有不服具備理由請求檢察官上訴者，其上訴期間之計算係
以檢察官收受判決正本之日期為準。
                                      法院書記官  呂  雅  惠
中      華      民      國    九十一    年      五      月    十四      日
刑法第二百十六條
行使第二百十條至第二百十五條之文書者，依偽造、變造文書或登載不實事項或使登
載不實事項之規定處斷。
刑法第二百十條
偽造、變造私文書，足以生損害於公眾或他人者，處五年以下有期徒刑。
刑法第三百三十九條
意圖為自己或第三人不法之所有，以詐術使人將本人或第三人之物交付者，處五年以
下有期徒刑、拘役或科或併科一千元以下罰金。
以前項方法得財產上不法之利益或使第三人得之者亦同。
前二項之未遂犯罰之。
